ACORDAO-COMPLETO-2406828

ACÓRDÃO 1347/2020 ATA 18/2020 - PLENÁRIO

VISTA, relatada e discutida esta denúncia acerca de possíveis irregularidades no pagamento de honorários advocatícios com recursos oriundos de precatórios do Fundo de Manutenção e Desenvolvimento do Ensino Fundamental e de Valorização do Magistério (Fundef) . 
ACORDAM os ministros do Tribunal de Contas da União, reunidos em sessão do Plenário, ante as razões expostas pela relatora, e com fundamento nos arts. 234, 235 e 250, inciso II, do Regimento Interno/TCU e arts. 2º, inciso I, e 17, §1º, da Resolução-TCU 315/2020, em:
9.1. conhecer da presente denúncia e considerá-la procedente;
9.2. determinar à Prefeitura de Euclides da Cunha/BA que, no prazo de 60 (sessenta) dias,  restitua, com recursos próprios, o valor de R$ 14.532.336,94 (quatorze milhões, quinhentos e trinta e dois mil, trezentos e trinta e seis reais e noventa e quatro centavos) à conta do Fundeb Municipal, atualizado monetariamente e acrescido dos juros de mora calculados a partir de 1º/11/2017 até a data do efetivo recolhimento, na forma prevista na legislação em vigor, encaminhando a este Tribunal, no mesmo prazo estipulado, a comprovação do referido recolhimento, sob pena de instauração de processo de tomada de contas especial;
9.3. dar ciência desta deliberação ao Município de Euclides da Cunha/BA, ao Fundo Nacional de Desenvolvimento da Educação (FNDE) , ao procurador-chefe da Procuradoria da República no Estado da Bahia, ao Ministério Público Estadual da Bahia, ao Tribunal de Contas dos Municípios do Estado da Bahia, à Controladoria-Geral da União, à Advocacia-Geral da União e ao denunciante;
9.4. retirar o sigilo dos autos;
9.5. monitorar o cumprimento da determinação do subitem 9.2 acima.

Denúncia acerca de possíveis irregularidades no pagamento de honorários advocatícios com recursos do precatório do Fundef.

Município de Euclides da Cunha/BA.

3. Denunciante: identidade preservada (art. 55, caput, da Lei 8.443/1992).
3.1. Denunciado: identidade preservada (art. 55, caput, da Lei 8.443/1992).

13.1. Ministros presentes: José Mucio Monteiro (Presidente), Walton Alencar Rodrigues, Benjamin Zymler, Augusto Nardes, Raimundo Carreiro, Ana Arraes (Relatora) e Bruno Dantas.
13.2. Ministros-Substitutos presentes: Augusto Sherman Cavalcanti, Marcos Bemquerer Costa, André Luís de Carvalho e Weder de Oliveira.

ANA ARRAES

Adoto como relatório a instrução da Secretaria de Controle Externo da Educação - SecexEducação (peça 13) , acolhida por diretor (peça 14) : 
"INTRODUÇÃO
1.	Cuidam os autos de denúncia a respeito de possíveis irregularidades ocorridas na Prefeitura Municipal de Euclides da Cunha/BA, relacionadas à utilização de recursos pertencentes ao Fundo de Manutenção e Desenvolvimento do Ensino Fundamental e de Valorização do Magistério (Fundef) para o custeio de ações supostamente não relacionadas a Manutenção e Desenvolvimento do Ensino (MDE) .
HISTÓRICO 
2.	Nos autos da Ação Civil Pública 1999.61.00.050616-0, proposta pelo Ministério Público Federal no Estado de São Paulo, questionou-se a fórmula adotada pela União para o pagamento do Valor Mínimo Anual por Aluno (VMAA) , destinado à complementação federal dos recursos do Fundef, conforme ditames do art. 6º da Lei 9.424/1996.     
3.	Na decisão relativa ao processo supra, a Justiça Federal de São Paulo determinou que a União aplicasse cálculo distinto do até então utilizado para o VMAA, recompondo o fundo, já que o ator federal, em função disto, teria repassado valores a menor aos entes beneficiários. Ao todo, o Governo Federal foi condenado ao pagamento de R$ 91.610.990.008,85 (valores atualizados até agosto de 2017) , conforme Parecer Técnico-MPF 123/2017 da Procuradoria da República em São Paulo.
4.	 Decorrência disso, os entes beneficiados pela decisão têm movido ações de execução em face da União para o recebimento dos valores a título de complementação federal do Fundef.
5.	Consta dos autos que o advogado e representante do Município de Euclides da Cunha-BA, Sr. José Wanderley Oliveira Gomes, após mover ação de execução para o recebimento dos valores a que o município fazia jus (peça 1, p. 87-90) , apresentou em 2/2/2015 à 11ª Vara da Justiça Federal da 1ª Região - Seção Bahia, processo 2003.33.032249-0, pedido de destaque do montante correspondente aos honorários advocatícios pelos serviços prestados à municipalidade (conforme previsão contratual à peça 1, p. 54-56) dos valores a receber referentes aos precatórios judiciais do Fundef. Além disso, informou que 'é uníssono o entendimento jurisprudencial, inclusive em relação ao FUNDEF, no sentido de que os honorários advocatícios contratuais podem ser destacados da verba a que faz jus a municipalidade' (grifo no original) (peça 1, p. 39) e fazendo constar dos autos extratos de decisões judiciais nesse sentido.
6.	Já em 7/12/2016, após terem sido creditados os valores referentes ao precatório judicial 0141420-54.2015.4.01.9198 de titularidade do Município de Euclides da Cunha/BA, o Sr. José Wanderley Oliveira Gomes, por intermédio de seu advogado, requereu concessão de tutela provisória de urgência para que a quantia correspondente aos honorários advocatícios permanecesse bloqueada e continuasse à disposição daquele juízo, até que houvesse o julgamento do agravo de instrumento 0021377-37.2015.4.01.0000, no qual foi invocado o destaque de tais honorários com base na jurisprudência do Superior Tribunal de Justiça e do Tribunal Regional Federal da 1ª Região - TRF1 (peça 1, p. 117-121) .
7.	À continuação, o juízo competente deferiu o bloqueio do valor solicitado a título de honorários contratuais, enviando o Ofício 325/2016, de 9/12/2016, para que o Banco do Brasil (BB) procedesse com a operação (peça 1, p. 125) , solicitação que se mostrou prejudicada pelo fato dos valores depositadas na conta judicial 3900101241916 não mais estarem disponíveis no momento em que o BB tomou conhecimento do referido ofício (peça 1, 132-137) .
8.	Como a decisão judicial foi ineficaz, em 13/12/2016, o advogado da municipalidade solicitou ao juízo que o valor de R$ 14.532.336,94 (20% do valor do precatório 0141420-54.2015.4.01.9198) fosse bloqueado diretamente na conta para a qual os recursos dos precatórios foram transferidos (BB, Agência 791, Conta 30806-4) , além de sua transferência para conta vinculada ao juízo, até o julgamento do agravo de instrumento supra (peça 1, p. 136-137) . O pedido por medida acautelatória fora indeferido pelo TRF1, informando não haver elementos mínimos que demonstrassem a probabilidade do direito e o perigo do dano ou o risco ao resultado útil do processo (peça 4, p. 2-3) .
9.	No que diz respeito à decisão no agravo de instrumento 0021377-37.2015.4.01.0000/BA, em 29/3/2017, o TRF1 deu provimento ao pedido de destaque do valor devido pelo Município de Euclides da Cunha/BA, no percentual devido ao seu advogado, com base no §4º do art. 22 da Lei 8.906/1994 (peça 4, p. 7) , ao que o juízo de origem determinou que fosse cumprida somente após o trânsito em julgado do referido agravo. Contrariamente a esta última decisão, em 11/4/2017, a Desembargadora Federal Relatora ordenou o cumprimento imediato (peça 4, p. 8) .
10.	Nesse ínterim,  no âmbito do Acórdão 1824/2017-TCU-Plenário, relatoria do Ministro Walton de Alencar Rodrigues, de 23/8/2017, este Tribunal teve a oportunidade de se debruçar sobre o tema em análise, definindo que é inconstitucional a destinação de valores de precatórios relacionados a verbas do Fundeb/Fundef para o pagamento de honorários advocatícios e que esses valores deveriam ser utilizados exclusivamente em ações de MDE, conforme a inteligência do art. 21, da Lei 11.494/2007 e da Constituição Federal, art. 60 do ADCT. Além disso, a utilização dos recursos a que se refere fora da destinação mencionada implicaria a imediata necessidade de recomposição do Erário, assim como a responsabilidade pessoal do gestor que deu causa ao desvio.
11.	Em 29/4/2019, em sede de agravo regimental interposto pela União contra a decisão supramencionada, a 8ª Turma do TRF1 decidiu dar provimento integral ao agravo, ressaltando que os recursos do Fundef possuem destinação constitucional e vinculadas, portanto às ações consideradas como de manutenção e desenvolvimento do ensino para a educação básica pública, conforme art. 21 da Lei 11.494/2007, logo, o dispêndio com honorários advocatícios não se amoldaria ao regramento estabelecido.
12.	Em instrução pretérita (peça 5) não houve proposta de multa ao gestor, porém, ordenou-se a imediata recomposição do Fundef, no valor pago a título de honorários advocatícios pelo Município de Euclides da Cunha/BA, sob pena de instauração da respectiva Tomada de Contas Especial.
13.	Discordando da proposta realizada pela SecexEducação, a Ministra Relatora Ana Arraes conheceu da denúncia e ordenou a oitiva prévia da citada prefeitura, nos termos do art. 250, V, do Regimento Interno do Tribunal de Contas da União, para a formação de juízo acerca da matéria e de forma a assegurar a oportunidade da ampla defesa ao denunciado (peça 7) .
EXAME TÉCNICO
14.	Em cumprimento ao Despacho da Ministra-Relatora Ana Arraes (peça 7) , foi promovida a oitiva da Prefeitura de Euclides da Cunha/BA, por meio do Ofício 1.777/2019 - TCU - SecexEducação (peça 8) , datado de 9/12/2019.
15.	O responsável tomou ciência do aludido ofício em 27/12/2019, conforme documento constante da peça 9, e não apresentou resposta quanto à irregularidade verificada.
16.	Nesse sentido, em 22/1/2020, ainda foi reiterado o expediente supra (peça 10) , para o qual também consta comprovante de recebimento, datado de 31/1/2020. Do mesmo modo, o gestor municipal não apresentou resposta à oitiva.
17.	Assim, transcorrido o prazo regimental fixado, como a municipalidade não apresentou resposta à oitiva efetuada, dar-se-á prosseguimento ao processo.
18.	Nesse sentido, o denunciante apontou a utilização indevida de valores relacionados aos precatórios do Fundef recebidos pelo Município de Euclides da Cunha/BA. A despesa questionada refere-se ao pagamento de honorários advocatícios ao Sr. José Wanderley Oliveira Gomes, CPF XXX.372.515-XX, no valor de R$ 14.532.336,94, por ocasião do patrocínio do município na ação de execução de tais recursos, a partir da conta nominada 'BB - Fundef Precatórios', custodiada pelo Banco do Brasil à agência 791-9, conta/corrente 40.454-3 (peça 3, p. 4-8) .
19.	Embora já houvesse orientação clara quanto à utilização dos valores atribuídos ordinariamente ao Fundeb, qual seja, a ações consideradas como de Manutenção e Desenvolvimento do Ensino - MDE (art. 21 da Lei 11.494/2007 c/c art. 70 da Lei 9.394/1997) , o Tribunal Regional Federal da 5ª Região - TRF5, em 13/3/2014, assim se pronunciou quanto à legitimidade do pagamento de honorários advocatícios com verbas oriundas de destinação constitucional (Fundef) :
 (...) se é certo que as verbas do FUNDEF têm vinculação constitucional aos investimentos em educação, quando transferidas voluntariamente da União para os Municípios, também é verdade que, quando o Município é forçado a ingressar em juízo para obter valores que não lhe foram transferidos voluntariamente, a título de FUNDEF, depende da atuação de advogados, os quais devem ser remunerados não apenas com os honorários sucumbenciais, mas também com os honorários contratuais, como é a praxe na advocacia. 
Sendo assim, haveria que se excepcionar a vinculação constitucional quando as verbas do FUNDEF fossem pagas por meio de precatório, decorrentes de condenação judicial, para abranger o pagamento dos honorários contratuais dos patronos do Município naquela demanda, como forma de prestigiar o próprio acesso justiça. (peça 1, p. 66) 
20.	Assim, o advogado da causa pediu em juízo o destaque dos valores supostamente a ele devidos pelo menos em três ocasiões (peça 3, p. 38-46; 117-121; 135-138) e, em 11/4/2017, consoante tais pedidos, a Desembargadora Federal Maria do Carmo Cardoso, do TRF1, determinou o imediato destaque de valor correspondente aos honorários, com base no § 4º do art. 22 da Lei 8.906/1994. 
21.	Ocorre que, no mérito, o TRF1 considerou infundada a pretensão do advogado de destacar seus honorários do montante recebido na ação (peça 4, p. 14) , informando que tal dispêndio não se amoldaria ao ditame legal que vincula tais recursos a ações de MDE, e divergindo, portanto, das decisões intermediárias no processo que impunham ao município a realização do pagamento. 
22.	Mediante análise do caso concreto, e considerando a data do processo de pagamento (1º/11/2017) , bem como o elemento de despesa utilizado (3.3.90.00 - Sentenças Judiciais) e a data de débito de valor correspondente ao pleiteado pelo advogado na conta da prefeitura de nome 'BB - Precatórios Fundef' (Banco do Brasil, Agência 0791-9, c/c 40.454-3, em 11/8/2017; peça 1, p. 5) , constata-se que o Município, antes da decisão de mérito (datada de 29/4/2019) , em consonância com a determinação da Desembargadora supra, efetivamente realizou o pagamento de honorários com recursos dos precatórios Fundef (peça 3, p. 4-8) .
23.	Logo, ao tempo da ação, não era exigível do gestor conduta diversa, posto que realizara o pagamento cumprindo decisão judicial. Entretanto, apesar de não vislumbrar a responsabilidade pessoal do prefeito, subsiste o fato de os recursos terem sido utilizados em desconformidade com as normas de regência. 
24.	Ainda, especificamente quanto à aplicação realizada (pagamento de honorários advocatícios) , o Acórdão 1824/2017-TCU-Plenário, de 23/8/2017, foi categórico ao afirmar que:
9.2.4. a destinação de valores de precatórios relacionados a verbas do Fundef/Fundeb para o pagamento de honorários advocatícios é inconstitucional, por ser incompatível com o art. 60, do ADCT, com a redação conferida pela EC 14/1996, bem como é ilegal, por estar em desacordo com as disposições da Lei 11.494/2007; (grifo meu) 
25.	Isso porque, apesar de sua natureza eventual e extraordinária, os recursos oriundos de precatórios do Fundef devem ser aplicados inteiramente em ações relacionadas a MDE, conforme orienta o art. 21 da Lei 11.494/2007. Mesmo que o pagamento pelos serviços advocatícios tenha ocorrido em sede da atuação profissional necessária na própria causa para a disponibilização de tais valores, o referido pagamento não se amolda às hipóteses definidas pelo art. 70 da Lei 9.394/1996 (Lei de Diretrizes e Bases da Educação Nacional - LDB) e, portanto, passíveis de serem enquadradas como MDE.
26.	Sendo assim, na prática, houve o pagamento de despesas não-autorizadas utilizando os recursos advindos dos precatórios do Fundef, logo, por deliberação expressa do mesmo acórdão é necessária a imediata recomposição do fundo, à conta exclusiva do Fundeb municipal.
27.	Dessa forma, propõe-se determinar que a Prefeitura Municipal de Euclides da Cunha/BA promova a recomposição do Fundeb com recursos próprios, no prazo máximo de noventa dias, sob pena de instauração de tomada de contas especial. 
CONCLUSÃO
28.	A denúncia envolve o pagamento de honorários advocatícios pela Prefeitura de Euclides da Cunha/BA com a utilização de recursos de complementação federal do Fundef, obtidos judicialmente, e recebidos em virtude da correção de cálculo do valor mínimo anual por aluno utilizado pela União a partir de 1998.
29.	Apesar de regularmente instada a se pronunciar nos autos, a Prefeitura Municipal de Euclides da Cunha - BA manteve-se silente com relação ao mérito da matéria (item 17) .
30.	Não obstante haver decisões divergentes acerca da matéria, a Desembargadora Federal do TRF1 determinou o destaque imediato do valor correspondente ao patrocínio da causa, atendendo ao pleito do advogado da municipalidade, o que posteriormente suscitou o pagamento da quantia, a título de honorários advocatícios, ao Sr. José Wanderley Oliveira Gomes (item 19-20) .
31.	Entretanto, no mérito, o TRF1 considerou que tal dispêndio não obedecia ao regramento aplicável ao Fundef, mesmo que oriundos de precatórios, decisão essa que se coaduna perfeitamente com a jurisprudência desta Corte de Contas, particularmente com os termos do Acórdão 1824/2017-TCU-Plenário (itens 21 e 24-26) .
32.	Assim, a princípio, considera-se que não seja necessária a aplicação de multa ao responsável, mas imperioso se faz determinar a restituição do valor atualizado do pagamento em questão, de modo a recompor a conta Fundeb municipal, conforme a legislação e a jurisprudência aplicáveis (item 26-27) . 
PROPOSTA DE ENCAMINHAMENTO
33.	Ante o exposto, submetem-se os autos à consideração superior, propondo:
a) conhecer da presente denúncia, satisfeitos os requisitos de admissibilidade previstos nos arts. 234 e 235, do Regimento Interno deste Tribunal, e no art. 103, § 1º, da Resolução - TCU 259/2014, para, no mérito, considerá-la procedente;
	b) determinar à Prefeitura de Euclides da Cunha/BA, com fundamento no art. 250, inciso II, do RI/TCU, que restitua o valor a seguir especificado à conta do Fundeb Municipal, atualizado monetariamente e acrescido dos juros de mora, calculados a partir da data discriminada, até a data do efetivo recolhimento, na forma prevista na legislação em vigor, tendo em vista tal valor ter sido pago a título de honorários advocatícios em favor de José Wanderley Oliveira Gomes (CPF XXX.372.515-XX) , no âmbito do processo de pagamento 4770, de 1º/11/2017, empenho 982, cabendo, ainda, remeter a este Tribunal, no mesmo prazo estabelecido acima, comprovação das medidas adotadas, haja vista que, conforme item 9.2.4 do Acórdão 1824/2017-TCU-Plenário, relator Min. Walton Alencar, a destinação de valores de precatórios relacionados a verbas do Fundef/Fundeb para o pagamento de honorários advocatícios é inconstitucional, por ser incompatível com o art. 60, do ADCT, com a redação conferida pela EC 14/1996, bem como é ilegal, por estar em desacordo com as disposições da Lei 11.494/2007;
	VALOR ORIGINAL (R$) 
	DATA DA OCORRÊNCIA

	R$ 14.532.336,94
	1/11/20172

Valor atualizado até 2/4/2020: R$15.912.908,95
c) encaminhar cópia desta instrução à Prefeitura Municipal de Euclides da Cunha/BA para que conheça os fundamentos da proposta de determinação de que trata a alínea 'b' acima;
d) dar ciência do acórdão que vier a ser proferido ao denunciante e à Prefeitura de Euclides da Cunha, destacando que o relatório e o voto que fundamentam a deliberação ora encaminhada podem ser acessados por meio do endereço eletrônico www.tcu.gov.br/acordaos e que, caso tenham interesse, o Tribunal pode encaminhar-lhes cópia desses documentos sem quaisquer custos para V. Sas."
	É o relatório.

não há.

Não atuou.

DENÚNCIA. POSSÍVEIS IRREGULARIDADES NO PAGAMENTO DE HONORÁRIOS ADVOCATÍCIOS COM RECURSOS DO PRECATÓRIO DO FUNDEF. CONHECIMENTO. PROCEDÊNCIA. DETERMINAÇÃO PARA RESTITUIÇÃO DO VALOR À CONTA DO FUNDEB MUNICIPAL.

DENÚNCIA (DEN)

Secretaria de Controle Externo da Educação - SecexEducação.

Cuidam os autos de denúncia sobre possíveis irregularidades ocorridas no Município de Euclides da Cunha/BA relacionadas ao pagamento de honorários advocatício, com utilização de recursos derivados do recebimento de precatórios emitidos em razão de ação judicial em que se discutiu a insuficiência da complementação da União ao Fundo de Manutenção e Desenvolvimento do Ensino Fundamental e de Valorização do Magistério (Fundef) .
2.	A proposta uniforme da SecexEducação foi no sentido de determinação ao município para que restitua à conta do Fundeb Municipal o valor de R$ 14.532.336,94, que foi pago a título de honorários advocatícios em favor de José Wanderley Oliveira Gomes, no âmbito do processo de pagamento 4770, de 1º/11/2017, empenho 982.
3.	Referido pagamento se deu em desacordo ao subitem 9.2.4 do Acórdão 1824/2017-TCU-Plenário, que firmou entendimento no sentido de que a destinação de valores de precatórios relacionados a verbas do Fundef/Fundeb para o pagamento de honorários advocatícios é inconstitucional, por ser incompatível com o art. 60 do ADCT, com a redação conferida pela EC 14/1996, bem como é ilegal, por estar em desacordo com as disposições da Lei 11.494/2007.
4.	Com fulcro no § 3º do art. 234 do Regimento Interno deste Tribunal, determinei a oitiva do aludido município a fim de exercer seu direito à ampla defesa.
5.	A SecexEducação a promoveu, inclusive, com reiteração do expediente.
6.	Apesar do recebimento de ambos os expedientes, o Município de Euclides da Cunha/BA não compareceu aos autos.
7.	Assim sendo, a matéria está pronta para deliberação.
8.	Além do pagamento tido como irregular, tem-se que o aludido advogado foi contratado indevidamente sem licitação, com fundamento na inexigibilidade do art. 25, inciso II, combinado com o art. 13, inciso V, da Lei 8.666/1993.
9.	A matéria posta nestes autos já vem sendo tratada neste Tribunal em diversas auditorias de conformidade, realizadas na sistemática de FOC, decorrentes de despacho de 4/6/2018 do ministro Walton Alencar (TC Processo 015.426/2018-1) , tendo por finalidade avaliar a efetiva aplicação dos recursos objeto dos precatórios do Fundef em mais de 300 municípios dos estados do MA, PI, CE, RN, PB, PE, AL, SE, BA, PA, AM e MG, no período compreendido entre 11/6/2018 e 9/11/2018.
10.	Trago, por oportuno, trecho de voto do referido ministro proferido recentemente no TC Processo 018.268/2018-8, relativo ao relatório de auditoria realizada em municípios do estado de Pernambuco, que bem retratam as irregularidades de igual teor às tratadas nestes autos, in verbis:
"As contratações do escritório de advocacia foram irregulares e ocorreram por indevida inexigibilidade de licitação, porquanto o ajuizamento de ação judicial para cobrar as diferenças da complementação do Fundef não se reveste de singularidade, tampouco a sociedade de advogados contratada detém notória especialização, requisitos necessários para contratação direta por inexigibilidade, a qual é exceção à regra da licitação e apenas é admitida na impossibilidade de competição.  
Tais contratações, por conseguinte, deveriam ter ocorrido após regular procedimento licitatório, com ampla possibilidade de participação dos interessados. Como a nulidade da licitação enseja a nulidade do próprio contrato, o que também se aplica ao procedimento de inexigibilidade, nos termos do art. 49, §§ 2º e 4º, da Lei de Licitações, referidos contratos de serviços advocatícios celebrados pelos Municípios Pernambucanos são nulos.
Quanto à estipulação de honorários de êxito nas aludidas avenças, em sintonia com as conclusões da equipe de auditoria, verifico que contraria o art. 55, inciso III, da Lei 8.666/1993, que prevê, como cláusula essencial do contrato, a que estabelece e define o preço.
A ausência de licitação, aliada à estipulação, nos contratos, de alto percentual de honorários, a título de êxito, ensejou o recebimento indevido, pelos escritórios de advocacia, de milhões de reais pelo ajuizamento de demandas de baixa complexidade, em prejuízo da população.
Não bastasse isso, os recursos advindos dos precatórios do Fundef devem ser utilizados, exclusivamente, em ações de manutenção e desenvolvimento do ensino para a educação básica pública, nos termos dos art. 60 do Ato das Disposições Constitucionais Transitórias (ADCT) , do art. 2º da Lei 9.424/1996, e do art. 21 da Lei 11.494/2007. Esse o entendimento firmado pelo Plenário desta Corte por ocasião do Acórdão 1.824/2017. 
É preciso destacar, contudo, que o pagamento de honorários advocatícios com recursos do Fundef, por não ser ação de manutenção e desenvolvimento do ensino (MDE) , é indevido, pelo menos, desde a promulgação da Emenda Constitucional 14/1996, que alterou o art. 60, do ADCT, e da entrada em vigor das Leis 9.394/1996 (LDB) e 9.424/1996 (Lei do Fundef) .   
Conquanto haja previsão, no art. 22, §4º, da Lei 8.906/1994, da possibilidade de retenção dos honorários advocatícios contratuais antes da expedição do precatório (regra geral) , o caso dos precatórios do Fundef é especial, por se tratar de verbas constitucionalmente gravadas a finalidades específicas da área da educação, legalmente definidas, o que impede o recebimento dos valores pelos advogados por meio desse procedimento.
Os serviços advocatícios contratados de forma regular e a preço de mercado devem ser pagos com recursos que possam ter essa destinação. Nesse sentido, decidiu, também, a 1ª Seção do Superior Tribunal de Justiça, no âmbito do Recurso Especial 1.703.697/PE (Relator Ministro Og Fernandes) , cujo trecho da ementa da decisão aqui reproduzo:
7. Na execução, regra geral, é possível a requisição pelo patrono de reserva da quantia equivalente à obrigação estabelecida, entre si e o constituinte, para a prestação dos serviços advocatícios. A condição para isso é que o pleito seja realizado antes da expedição do precatório ou do mandado de levantamento, mediante a juntada do contrato. Orientação do STJ e do STF. 
8. Esse entendimento, todavia, não é aplicável quando os valores a que tem direito o constituinte se referem a verbas decorrentes de diferenças do FUNDEF que a União deixou de repassar aos Municípios a tempo e modo. 
9. O fato de determinada obrigação pecuniária não ter sido cumprida espontaneamente, mas somente após decisão judicial com trânsito em julgado, não descaracteriza a sua natureza nem a da prestação correspondente. Assim, uma vez que os valores relacionados ao FUNDEF, hoje FUNDEB, encontram-se constitucional e legalmente vinculados ao custeio da educação básica e à valorização do seu magistério, é vedada a sua utilização em despesa diversa, tais como os honorários advocatícios contratuais. 
10. Reconhecida a impossibilidade de aplicação da medida descrita no art. 22, § 4º, da Lei n. 8.906/1994 nas execuções contra a União em que se persigam quantias devidas ao FUNDEF/FUNDEB, deve o advogado credor, apesar de reconhecido o seu mérito profissional, buscar o seu crédito por outro meio."
11.	Importante ressaltar que, no tocante à auditoria nos municípios do estado da Bahia (TC Processo 018.276/2018-0) , o respectivo processo já foi apreciado pelo Acórdão 2802/2019-TCU-Plenário. Todavia, citada auditoria não abarcou o Município de Euclides da Cunha/BA, ora denunciado.
12.	 O processamento do pagamento dos honorários advocatícios aqui em debate pode ser retratado no seguinte trecho da instrução da SecexEducação:
"20. Assim, o advogado da causa pediu em juízo o destaque dos valores supostamente a ele devidos pelo menos em três ocasiões (peça 3, p. 38-46; 117-121; 135-138) e, em 11/4/2017, consoante tais pedidos, a Desembargadora Federal Maria do Carmo Cardoso, do TRF1, determinou o imediato destaque de valor correspondente aos honorários, com base no § 4º do art. 22 da Lei 8.906/1994. 
21. Ocorre que, no mérito, o TRF1 considerou infundada a pretensão do advogado de destacar seus honorários do montante recebido na ação (peça 4, p. 14) , informando que tal dispêndio não se amoldaria ao ditame legal que vincula tais recursos a ações de MDE, e divergindo, portanto, das decisões intermediárias no processo que impunham ao município a realização do pagamento. 
22. Mediante análise do caso concreto, e considerando a data do processo de pagamento (1º/11/2017) , bem como o elemento de despesa utilizado (3.3.90.00 - Sentenças Judiciais) e a data de débito de valor correspondente ao pleiteado pelo advogado na conta da prefeitura de nome "BB - Precatórios Fundef" (Banco do Brasil, Agência 0791-9, c/c 40.454-3, em 11/8/2017; peça 1, p. 5) , constata-se que o Município, antes da decisão de mérito (datada de 29/4/2019) , em consonância com a determinação da Desembargadora supra, efetivamente realizou o pagamento de honorários com recursos dos precatórios Fundef (peça 3, p. 4-8) . 
23. Logo, ao tempo da ação, não era exigível do gestor conduta diversa, posto que realizara o pagamento cumprindo decisão judicial. Entretanto, apesar de não vislumbrar a responsabilidade pessoal do prefeito, subsiste o fato de os recursos terem sido utilizados em desconformidade com as normas de regência."
  13.	Em razão desses fatos, e em consonância com o decidido no Acórdão 1285/2018-TCU-Plenário, acompanho a proposta da unidade técnica de fixação de prazo para que o Município de Euclides da Cunha/BA recomponha os cofres do Fundeb Municipal com o valor indevidamente pago a título de honorários advocatícios, sob pena de instauração de processo de tomada de contas especial.
	Ante o exposto, ao endossar as manifestações da unidade técnica, VOTO por que o Tribunal adote a deliberação que submeto a sua consideração.
TCU, Sala das Sessões Ministro Luciano Brandão Alves de Souza, em 27 de maio de 2020.
ANA ARRAES 
Relatora